【裁判字號】    97,訴,309
【裁判日期】    970630
【裁判案由】    分割共有物
【裁判全文】
臺灣桃園地方法院民事判決               97年度訴字第309號
原      告  乙○○
訴訟代理人  李權宸律師
被      告  子○○
            丁○○
            己○○
            庚○○
            戊○○
            丙○○
            辛○○
            癸○○
兼上 1  人
訴訟代理人  壬○○
被      告  甲○○
上列當事人間分割共有物事件，本院於民國97年6 月5 日言詞辯
論終結，判決如下：
    主  文
被告子○○、己○○、丁○○、庚○○、戊○○、丙○○、辛○○應就宋盛興所有坐落桃園縣龍潭鄉○○○段一一一六地號土地
應有部分一三五分之二土地辦理繼承登記。
兩造共有坐落桃園縣龍潭鄉○○○段一一一六地號土地，面積一
○二二平方公尺土地，准予原物分割，其分割方法為：附圖編號
1116（A） ，面積三百四十八平方公尺為被告壬○○、癸○○分
別共有，應有部分為三分之一及三分之二；編號1116（B） ，面
積七十三平方公尺為被告甲○○所有；編號1116（C)，面積七十
五平方公尺為被告甲○○所有；編號1116（D） ，面積一百一十
三平方公尺為原告所有；編號1116（E） ，面積十一平方公尺為
被告甲○○所有；編號1116（F） ，面積七十七平方公尺為被告
甲○○所有；編號1116（G） ，面積十五平方公尺為被告子○○
、己○○、丁○○、庚○○、戊○○、丙○○、辛○○公同共有
；編號1116（H） ，面積二十二平方公尺為原告所有；編號1116
（I） ，面積十一平方公尺為被告甲○○所有；編號1116（J）
，面積三十一平方公尺為被告甲○○所有；編號1116（K） ，面
積六十四平方公尺為被告壬○○、癸○○分別共有，應有部分為
三分之一及三分之二；編號1116（L） ，面積一百八十二平方公
尺為被告壬○○、癸○○、甲○○、原告分別共有，應有部分為
一百八十二分之三十三、一百八十二分之六十六、一百八十二分
之四十八、一百八十二分之三十五。
訴訟費用由兩造依附表所示比例負擔。
    事  實
壹、程序方面：
    本件被告子○○、己○○、丁○○、庚○○、戊○○、丙○○、辛○○經合法通知，未於言詞辯論期日到場，核無民事
    訴訟法第386 條各款所列情形，爰依原告之聲請，由其一造
    辯論判決。
貳、實體方面：
一、本件原告主張：
  (一)桃園縣龍潭鄉○○○段1116地號土地（下稱系爭土地）係宋
    盛興（應有部分135 分之2） 、乙○○（應有部分6 分之1
    ）、癸○○（應有部分6 分之2） 、壬○○（應有部分6 分
    之1） 、甲○○（應有部分135 分之43）分別共有。又共有
    人宋盛興業於民國67年7 月1 日死亡，且其戶籍謄本之姓名
    因登錄錯誤，為求與土地登記謄本相符，已於96年10月18日
    將戶籍謄本由「宋勝興」更正為「宋盛興」，而宋盛興之法
    定繼承人有被告子○○、己○○、丁○○、庚○○、戊○○
    、丙○○、辛○○，則被告子○○、己○○、丁○○、庚○○、戊○○、丙○○、辛○○自應就系爭土地，面積1,022
    平方公尺，應有部分135 分之2 之土地依其應繼分辦理繼承
    。依民法第1151條規定，宋盛興之繼承人對於宋盛興之遺產
    全部為公同共有，被告子○○、己○○、丁○○、庚○○、
    戊○○、丙○○、辛○○既拒不辦理繼承手續，爰依民法第
    1138條、第1147條規定，請求鈞院命被告子○○、己○○、
    丁○○、庚○○、戊○○、丙○○、辛○○辦理繼承登記。
  (二)依民法第830 條第2 項規定，公同共有物之分割方式，應準
    用民法第824 條規定，先依公同共有人之協議方式為之，協
    議不成時，得訴請法院為之。系爭土地因宋盛興之繼承人無
    法與其他共有人協議，且本件未有不能分割之事由，為利土
    地之利用，爰依法請求如其聲明第2 項方法分割系爭土地。
    因公同共有物一經分割後，即生所有權變動之效力，其性質
    屬於處分行為，因此，依民法第759 條規定，非先經登記，
    否則不得逕提起分割公同共有物之訴，故請求被告子○○、
    己○○、丁○○、庚○○、戊○○、丙○○、辛○○辦妥繼
    承登記後，再就系爭土地准予分割。
  (三)聲明：
  1.被告子○○、己○○、丁○○、庚○○、戊○○、丙○○、
    辛○○應就宋盛興所有系爭土地之應有部分135 分之2 土地
    辦理繼承登記。
  2.系爭土地准予原物分割，附圖編號1116（A） ，面積348 平
    方公尺為被告壬○○、癸○○分別共有，應有部分為3 分之
    1 及3 分之2 ；編號11 16 （B） ，面積73平方公尺為被告
    甲○○所有；編號1116（C)，面積75平方公尺為被告甲○○
    所有；編號1116（D） ，面積113 平方公尺為原告所有；編
    號1116（E） ，面積11平方公尺為被告甲○○所有；編號11
    16（F） ，面積77平方公尺為被告甲○○所有；編號1116（
    G） ，面積15平方公尺為被告子○○、己○○、丁○○、庚○○、戊○○、丙○○、辛○○公同共有；編號1116（H）
    ，面積22平方公尺為原告所有；編號1116（I） ，面積11平
    方公尺為被告甲○○所有；編號1116（J） ，面積31平方公
    尺為被告甲○○所有；編號1116（K） ，面積64平方公尺為
    被告壬○○、癸○○分別共有，應有部分為3 分之1 及3 分
    之2 ；編號1116（L） ，面積182 平方公尺為被告壬○○、
    癸○○、甲○○、原告分別共有，應有部分為182 分之33、
    182 分之66、182 分之48、182 分之35。
二、被告癸○○、壬○○、甲○○到庭陳稱：同意原告之分割分
    案。
三、被告子○○、己○○、丁○○、庚○○、戊○○、丙○○、
    辛○○經合法通知，無正當理由均未於言詞辯論期日到場，
    亦未曾提出書狀作何聲明及陳述。
四、本院之判斷：
  (一)按公同共有物分割之方法，除法律另有規定外，應依關於共
    有物分割之規定。土地共有人得隨時請求分割共有物，但因
    物之使用目的不能分割或契約訂有不分割之期限者，不在此
    限，民法第830 條第2 項、第823 條分別定有明文。經查，
    原告主張系爭土地由宋盛興（應有部分135 分之2） 、乙○○（應有部分6 分之1） 、癸○○（應有部分6 分之2） 、
    壬○○（應有部分6 分之1） 、甲○○（應有部分135 分之
    43）分別共有之事實，有系爭土地之土地登記第2 類謄本1
    件在卷可稽，自堪信為真實。又系爭土地係屬丙種建築用地
    ，並無分割限制及分割最小面積限制等情，已據本院向桃園
    縣大溪地政事務所查詢明確，有本院公務電話紀錄1 紙在卷
    可稽。原告既為系爭土地共有人，系爭土地又無不能分割或
    受有分割限制之情，且查無兩造就系爭土地訂有不分割期限
    之約定，故原告於兩造無法達成分割協議時訴請裁判分割系
    爭土地，自屬正當，應予准許。
  (二)次按因繼承、強制執行、公用徵收或法院之判決，於登記前
    已取得不動產物權者，非經登記，不得處分其物權，為民法
    第759 條所明定。而分割共有物乃係直接對共有物之權利有
    所變動，性質上屬處分行為，故共有不動產之共有人中有已
    死亡者，依民法第759 條規定，其繼承人自非先經登記，不
    得訴請分割共有物，在該繼承人為被告之情形，為求訴訟經
    濟，原告可就請求繼承登記及分割共有物之訴一併提起，即
    以一請求該死亡共有人之繼承人辦理繼承登記，並請求該繼
    承人於辦理繼承登記後，與原告及其餘共有人分割共有之不
    動產（最高法院68年第13次民事庭會議決議、70年第2 次民
    事庭會議決議參照）。經查，系爭土地登記之共有人宋盛興
    已死亡，由被告子○○、己○○、丁○○、庚○○、戊○○
    、丙○○、辛○○繼承宋盛興之權利，業據原告提出土地登
    記謄本、繼承系統表及戶籍謄本等文件為證。是原告於訴請
    分割共有物時，一併請求被告子○○、己○○、丁○○、庚○○、戊○○、丙○○、辛○○就被繼承人宋盛興所有系爭
    土地應有部分135 分之2 土地辦理繼承登記，應予准許。
  (三)復按共有物之分割方法，不能依協議決定者，法院得因任何
    共有人之聲請，命以原物分配於各共有人，或變賣共有物，
    以價金分配於各共有人，為民法第824 條第2 項所明定。故
    請求分割共有物之訴，應由法院依前開規定命為適當之分配
    ，不受任何共有人主張之拘束。審判上共有物分割方法，固
    以原物分割為原則，價金分配為例外，但我國民法對於二者
    ，則無分軒輊，均應由法院斟酌當事人之聲明，就共有物之
    性質、經濟效用及全體共有人之利益等公平決定之，其分割
    方法縱使選擇兩者之一或併用兩者，亦屬無妨，但就同一共
    有物對於全體共有人，應採相同之分割方法。又分割共有物
    ，以消滅共有關係為目的，法院裁判分割共有土地時，除因
    該土地內部分土地之使用目的不能分割（如為道路）或部分
    共有人仍願維持其共有關係，應就該部分土地不予分割或准
    該部分共有人成立新共有關係外，應將土地分配予各共有人
    單獨所有（最高法院69年度台上字第1831號判例參照）。
  (四)經查，系爭土地按各共有人權利範圍並參考使用現狀以原物
    分割，為原告及到場之被告癸○○、壬○○、甲○○所同意
    ，且原告及被告癸○○、壬○○、甲○○亦同意就分割後所
    得如附圖編號（A） 、（K） 、（L） 土地仍願繼續維持共
    有關係。被告子○○、己○○、丁○○、庚○○、戊○○、
    丙○○、辛○○則未提出其他分割方案以供本院參酌。本院
    考量原告提出之分割方案係按現狀加以分割，而該方案最符
    共有物之性質、經濟效用及全體共有人之利益，為適宜之分
    割方案。從而，原告起訴請求將系爭土地依其聲明第2 項所
    示方法分割，洵屬有據，爰准許分割如主文第2 項所示。
  (五)末按因共有物分割、經界或其他性質上類似之事件涉訟，由
    敗訴當事人負擔訴訟費用顯失公平者，法院得酌量情形，命
    勝訴之當事人負擔其一部，民事訴訟法第80條之1 定有明文
    。因分割共有物之分割方案，係屬法院依職權所定，兩造所
    提出之分割分案，係供法院於決定分割方案之參考，是本件
    原告之請求雖有理由，然被告就本件分割方案所提出之防禦
    方法，亦屬防禦其權利所必要，若由被告負擔全部訴訟費用
    顯有失公平，爰就本件訴訟費用之分擔，酌定由兩造依附表
    所示應有部分之比例分擔之。
五、據上論結，本件原告之訴為有理由，依民事訴訟法第385 條
    第1 項前段、第78條、第80條之1 、第85條第1 項但書，判
    決如主文。
中    華    民    國    97    年    6     月    30    日
                  民事第一庭    法  官  林哲賢
上為正本係照原本作成。
如對本判決上訴，須於判決送達後20日內向本院提出上訴
中    華    民    國    97    年    6     月    30    日
                                書記官  羅美英
附表：
┌──────────┬─────┬────────┐
│所有權人            │應有部分  │訴訟費用負擔比例│
├──────────┼─────┼────────┤
│ 乙○○             │ 6分之1   │     6分之1     │
├──────────┼─────┼────────┤
│ 癸○○             │ 6分之2   │     6分之2     │
├──────────┼─────┼────────┤
│ 壬○○             │ 6分之1   │     6分之1     │
├──────────┼─────┼────────┤
│ 甲○○             │135 分之43│   135分之43    │
├──────────┼─────┼────────┤
│子○○、己○○、宋福│135分之2  │    135分之2    │
│坤、庚○○、戊○○、│          │  （連帶負擔）  │
│丙○○、辛○○      │          │                │
└──────────┴─────┴────────┘


司法院資訊處製作；財團法人民間司法改革基金會備份。
